ACORDAO-COMPLETO-2406402

ACÓRDÃO 9780/2020 ATA 32/2020 - PRIMEIRA CÂMARA

VISTOS, relatados e discutidos estes autos de tomada de contas especial instaurada pela Caixa Econômica Federal em desfavor de Magno Demys de Oliveira Borges, prefeito do Município de Lagoa/PB nas gestões 2009 a 2012 e 2013 a 2016, em razão da não-execução do objeto previsto no Contrato de Repasse 0311.277-18/2009 MTur/Caixa, de 30/12/2009, celebrado com o Ministério do Turismo (MTur) , visando à construção do "Parque do Povo" na sede do município; 
ACORDAM os Ministros do Tribunal de Contas da União, reunidos em sessão da Primeira Câmara, diante das razões expostas pelo relator, em: 
9.1. considerar revel Magno Demys de Oliveira Borges, nos termos do artigo 12, § 3º, da Lei  8.443/1992;
9.2. julgar irregulares as contas de Magno Demys de Oliveira Borges, com fundamento nos artigos 1º, inciso I, 16, inciso III, alíneas "a" e "c", 19, caput, e 23, inciso III, da Lei 8.443/1992, e condená-lo ao pagamento da importância de R$ 118.066,16, atualizada monetariamente e acrescida de juros de mora desde 22/11/2011 até o efetivo recolhimento, fixando-lhe o prazo de quinze dias, a contar das respectiva notificação, para que comprove, perante o Tribunal, o recolhimento do débito ao Tesouro Nacional;
9.3. aplicar individualmente Magno Demys de Oliveira Borges multa prevista no artigo 57 da Lei 8.443/1992 c/c o art. 267 do Regimento Interno, no valor de R$ 100.000,00, com a fixação do prazo de quinze dias, a contar da notificação, para comprovar, perante o Tribunal (artigo 214, inciso III, alínea "a", do Regimento Interno) , o recolhimento da dívida ao Tesouro Nacional, atualizada monetariamente desde a data do acórdão até a data do efetivo recolhimento, se for paga após o vencimento, na forma da legislação em vigor
9.4. autorizar, desde logo, a cobrança judicial das dívidas, caso não atendida a notificação, nos termos do artigo 28, inciso II, da Lei 8.443/1992;
9.5. encaminhar cópia da deliberação ao Procurador-Chefe da Procuradoria da República no Estado da Paraíba, como previsto no artigo 16, § 3º, da Lei 8.443/1992, e ao Assessor Especial do Controle Interno do Ministério do Turismo, conforme orientação do Memorando-Circular 58/2018-Segecex, de 12/11/2018.

Tomada de Contas Especial instaurada em razão da não-execução do objeto previsto no Contrato de Repasse 0311.277-18/2009 MTur/Caixa, de 30/12/2009, visando à construção do Parque do Povo na sede do município.

Primeira Câmara

Prefeitura de Lagoa - PB.

3. Interessados/Responsáveis:
3.1. Responsável: Magno Demys de Oliveira Borges (XXX.615.914-XX).

13.1. Ministros presentes: Benjamin Zymler (na Presidência), Walton Alencar Rodrigues (Relator) e Bruno Dantas.
13.2. Ministro-Substituto convocado: Augusto Sherman Cavalcanti.
13.3. Ministro-Substituto presente: Weder de Oliveira.

ACORDAO-COMPLETO-2487273

Acórdão 10968/2021 - Primeira Câmara

WALTON ALENCAR RODRIGUES

Adoto, como relatório, instrução cuja proposta foi acolhida pelo escalão dirigente da Secretaria de Controle Externo de Tomada de Contas Especial e pelo Ministério Público junto ao TCU:
INTRODUÇÃO
Cuidam os autos de tomada de contas especial instaurada pela Caixa Econômica Federal, em desfavor do Sr. Magno Demys de Oliveira Borges (CPF XXX.615.914-XX) , prefeito do Município de Lagoa/PB nas gestões 2009 a 2012 e 2013 a 2016, em razão da não execução do objeto previsto no Contrato de Repasse 0311.277-18/2009 MTur/Caixa, de 30/12/2009 (peça 2, p. 25-36) , celebrado com o Ministério do Turismo - Mtur, visando a construção do Parque do Povo na sede do município.
HISTÓRICO
2.  O Contrato de Repasse 0311.277-18/2009 foi firmado no valor de R$ 298.500,00, sendo R$ 6.000,00 de contrapartida do município e R$ 292.500,00 à conta do Ministério do Turismo, liberados mediante as Ordens Bancárias 2011OB801502, de 30/9/2011, e no 2012OB801088, de 13/4/2012, respectivamente nas quantias de R$ 119.106,00 e R$ 4.446,00 (peça 3, p. 8) . Os recursos foram desbloqueados pela Caixa de acordo com o quadro abaixo (peça 2, p. 2-4) :
	Data
	União (R$) 
	Contrapartida (R$) 
	Total (R$) 
	Prestação de contas

	22/11/2011
	118.066,16
	5.081,13
	123.147,29
	Falta

3.	Teve vigência estipulada para o período de 30/12/2009 a 30/6/2015 (peça 3, p. 19, após sucessivas prorrogações (peça 2, p. 38-42) , com prazo de prestação de contas previsto para 30 (trinta) dias contados do término da vigência do contrato (peça 2, p. 33) .
4.	O contrato de repasse foi fiscalizado por meio de relatórios do acompanhamento da execução física do objeto e do cumprimento dos objetivos (RAE) constantes à peça 2, p. 73-78, tendo sido registrado no último RAE, datado de 30/4/2011 a evolução financeira de 40,72% entre o total do investimento previsto de R$ 291.518,12 e o montante executado de R$ 118.697,29 (peça 2, p. 76) :
	Descrição do serviço
	Valor previsto (R$) 
	Valor executado (R$) 
	Percentual (%) 

	Serviços preliminares
	10.766.31
	10.658,08
	98,99

	Placa indicativa da obra
	1.234,32
	1.234,32
	100

	Palco
	161.025,86
	0,00
	0,00

	Pavimentação
	147.908,13
	106.804,89
	72,21

	Rede elétrica
	27.121,56
	0,00
	0,00

	Serviços complementares
	3.456,00
	0,00
	0,00

	Total
	291.518,12
	118.697,29
	40,72

5.	Segundo consta no item 7 do Relatório de TCE 103/2018 (peça 3, p. 11) , a presente Tomada de Contas Especial foi instaurada com base no Parecer Consubstanciado - TCE e Anexo II (peça 2, p. 3-6) , onde foi registrado que a execução do objeto iniciou em 21/6/2010, tendo sido executado percentual físico de 42,24% do total previsto para o contrato, correspondendo a R$ 123.147,29. Com a execução desse percentual, o objeto não pode cumprir com os objetivos previstos no plano de trabalho, não gerando, portanto, o benefício social esperado (peça 2, p. 3) . Acrescentou-se, ainda, que até a última vistoria realizada havia sido executada apenas parte da pavimentação da área referente ao Parque do Povo, não se alcançando funcionalidade (peça 2, p. 5) .
6.	O responsável arrolado na fase interna foi devidamente comunicado por meio das notificações abaixo descritas:
	Responsável: Magno Demys de Oliveira Borges, prefeito Municipal de Lagoa/PB nas gestões 2009-2012 e 2013-2016.
	Ofício
	Recebimento
	Localização

	0028/2015, de 6/1/2015
	23/1/2015
	Peça 2, p. 7-8

	1054/2015, de 22/7/2015
	5/8/2015
	Peça 2, p. 9-10

7.	No Relatório de TCE 103/2018, de 6/3/2018 (peça 3, p. 10-13) , o tomador de contas concluiu que o prejuízo importaria no valor original de R$ 118.066,16, imputando-se a responsabilidade a Magno Demys de Oliveira Borges, prefeito Municipal de Lagoa/PB nas gestões 2009-2012 e 2013-2016, tendo em vista que foi o signatário do contrato e em sua gestão houve a liberação dos recursos para execução da obra. Como o mencionado gestor se manteve no poder durante dois mandatos consecutivos, ou seja, no período de toda a vigência do contato, coube a ele executar e concluir o objeto dotando-o de funcionalidade a fim de promover o benefício social proposto. No entanto, a obra foi paralisada e o objeto não concluído em sua gestão (peça 3, p. 12) .
8.	Em 20/2/2019, a Controladoria-Geral da União emitiu o Relatório de Auditoria 137/2019 (peça 3, p. 23-26) , em concordância com o relatório do tomador de contas. O certificado de auditoria e o parecer do dirigente do órgão de controle interno concluíram pela irregularidade das presentes contas (peça 3, p. 27-29) .
9.	Em 11/3/2019, o ministro responsável pela área atestou haver tomado conhecimento das conclusões contidas no relatório e certificado de auditoria, bem como do parecer conclusivo do dirigente do órgão de controle interno manifestando-se pela irregularidade das contas e determinou o encaminhamento do processo ao Tribunal de Contas da União (peça 3, p. 31) .
10.	Na instrução preliminar à peça 4 concluiu-se pela necessidade de citação dos responsáveis na forma abaixo indicada:
PROPOSTA DE ENCAMINHAMENTO
26.	Diante do exposto, submetem-se os autos à consideração superior, propondo:
26.1.	Realizar a citação, com fundamento nos arts. 10, § 1º, e 12, incisos I e II, da Lei 8.443/1992 c/c o art. 202, incisos I e II, do RI/TCU, do responsável abaixo identificado, para que, no prazo de quinze dias, em decorrência das condutas praticadas, apresentem alegações de defesa e/ou recolha, ao cofre especificado, a quantia abaixo indicada, atualizada monetariamente a partir da respectiva data até o efetivo recolhimento, abatendo-se na oportunidade a quantia eventualmente ressarcida, na forma da legislação em vigor, que gerou a irregularidade demonstrada a seguir:
	Responsável: 	Magno Demys de Oliveira Borges (CPF XXX.615.914-XX) , prefeito Municipal de Lagoa/PB nas gestões 2009-2012 e 2013-2016.
	I - Irregularidade 1: não comprovação da boa e regular aplicação dos recursos federais desbloqueados pela Caixa da ordem de R$ 118.066,16, em face da omissão no dever de prestar contas da primeira parcela transferida no âmbito do Contrato de Repasse 0311.277-18/2009, cujo prazo encerrou-se definitivamente em 30/7/2015.
		Conduta 1: Omitir-se no dever de prestar contas dos valores recebidos por meio do Contrato de Repasse 0311.277-18/2009, quando estava obrigado a apresentar a prestação de contas até 30/7/2015.
		Nexo de causalidade: a conduta descrita impediu o estabelecimento do nexo causal entre as possíveis despesas efetuadas e os recursos recebidos no âmbito do Contrato de Repasse 0311.277-18/2009.
		II - Irregularidade 2: Ausência de funcionalidade do objeto sem aproveitamento útil da parcela executada, por motivo de inexecução parcial do Contrato de Repasse 0311.277-18/2009, no percentual físico de 42,24% do total previsto para o contrato que, segundo a Caixa, não houve aproveitamento da parcela executada, não gerando, portanto, o benefício social esperado no plano de trabalho aprovado. 
		Conduta 2: executar parcialmente o objetodo Contrato de Repasse 0311.277-18/2009, sem funcionalidade e sem aproveitamento da parcela executada.
		Nexo de causalidade: a conduta descrita causou dano ao erário da ordem de R$ 118.066,16 correspondente à parcela executada que não foi aproveitada no objeto do Contrato de Repasse 0311.277-18/2009.
		Evidências: Contrato de Repasse 0311.277-18/2009 MTur/Caixa (peça 2, p. 25-36) , Relatórios de Acompanhamento de Engenharia (peça 2, p. 73-78) , Relatório de TCE 103/2018 (peça 3, p. 11) , Parecer Consubstanciado - TCE e Anexo II (peça 2, p. 3-6) , Relatório de TCE 103/2018, de 6/3/2018 (peça 3, p. 10-13) , Relatório de Auditoria 137/2019 (peça 3, p. 23-26) .
		Dispositivos violados: art. 37, caput, c/c o art. 70, parágrafo único, da Constituição da República Federativa do Brasil; art. 93, do Decreto-lei 200/1967; art. 66, do Decreto 93.872/1986; cláusula terceira, item 3.2, letras "a", "e", do Contrato de Repasse 0311.277-18/2009.
		Quantificação do dano:
	Data de ocorrência
	Valor histórico (R$) 

	22/11/2011
	118.066,16

26.2.	Realizar a audiência do responsável abaixo indicado, com fundamento nos arts. 10, § 1º, e 12, incisos I e III, da Lei 8.443/1992, c/c o art. 202, incisos I e III, do RI/TCU, para que, no prazo de quinze dias, apresente razões de justificativa quanto as condutas praticadas que geraram as irregularidades demonstradas a seguir:
		Responsável: Magno Demys de Oliveira Borges (CPF XXX.615.914-XX) , prefeito Municipal de Lagoa/PB nas gestões 2009-2012 e 2013-2016.
		Irregularidade: não cumprimento do prazo para apresentação de prestação de contas pelo gestor dos recursos oriundos do Contrato de Repasse 0311.277-18/2009, celebrado com o Ministério do Turismo - Mtur, visando a construção do Parque do Povo na sede do Município de Lagoa/BA, cujo prazo encerrou-se definitivamente em 30/7/2015.
		Conduta: descumprir o prazo originalmente estipulado para prestação de contas dos recursos federais recebidos à conta do Contrato de Repasse 0311.277-18/2009, cujo prazo encerrou-se definitivamente em 30/7/2015.
	 	Nexo de causalidade: a conduta descrita impediu o estabelecimento do nexo causal entre as possíveis despesas efetuadas com os recursos recebidos, no âmbito do Contrato de Repasse 0311.277-18/2009, celebrado com o Ministério do Turismo - Mtur, visando a construção do Parque do Povo na sede do Município de Lagoa/BA.	
		Evidências: Contrato de Repasse 0311.277-18/2009 MTur/Caixa (peça 2, p. 25-36) , Parecer Consubstanciado - TCE e Anexo II (peça 2, p. 3-6) , Relatório de TCE 103/2018, de 6/3/2018 (peça 3, p. 10-13) , Relatório de Auditoria 137/2019 (peça 3, p. 23-26) .
	Normas infringidas: art. 37, caput c/c o art. 70, parágrafo único, da Constituição da República Federativa do Brasil, art. 93 do Decreto-lei 200/67, art. 66 do Decreto 93.872/1996, Portaria Interministerial MPDG/MF/CGU 127/2008 (art. 63, § 1º, inc. I) , art. 5º da Lei 11.578/2007. cláusula terceira, item 3.2, letra "e" do Contrato de Repasse 0311.277-18/2009.
11.	A proposta de encaminhamento contou com a anuência do Secretário da Secex-TCE (peça 6) , efetivada por meio das seguintes comunicações processuais:
I - Responsável: Magno Demys de Oliveira Borges (CPF XXX.615.914-XX) , prefeito Municipal de Lagoa/PB nas gestões 2009-2012 e 2013-2016.
	Ofício/Edital
	Peça
	Situação/ciência
	AR

	Ofício 11544/2019- Secomp-4, de 25/11/2019.
	8
	2/12/2019
	9

12.	As providências inerentes às comunicações processuais relacionadas ao Pronunciamento da Unidade foram concluídas com validade da ciência dos responsáveis, conforme atestado à peça 13. 
13.	Em 18/12/2019 deu entrada da peça 11 com o pedido do Sr. Magno Demys de Oliveira Borges de prorrogação de prazo por mais 15 dias para atender a citação e da habilitação do Sr. Paulo Ítalo de Oliveira Vilar (OAB/PB 14.233) como seu advogado (procuração à peça 10) . Embora esse pedido de prorrogação tenha sido apreciado e deferido à peça 12, já se passou prazo muito superior ao requerido e a prorrogação, quando concedida, independe de notificação à parte, nos termos do art. 183, parágrafo único, do Regimento Interno. Transcorrido o prazo regimental, o responsável, por seu advogado, permaneceu silente, devendo ser considerado revel, nos termos do art. 12, §3º, da Lei 8.443/1992.
ANÁLISE DOS PRESSUPOSTOS DE PROCEDIBILIDADE DA IN/TCU 71/2012
Prejuízo ao Contraditório e Ampla Defesa.
14.	Verifica-se que não houve o transcurso de mais de dez anos desde o fato gerador sem que tenha havido a notificação do responsável pela autoridade administrativa federal competente (art. 6º, inciso II, c/c art. 19 da IN/TCU 71/2012, modificada pela IN/TCU 76/2016) , uma vez que o fato gerador da irregularidade sancionada ocorreu em 22/11/2011 (item 2, retro) , e o responsável foi notificado sobre a irregularidade pela autoridade administrativa competente em 2015 por meio dos ofícios de notificação enumerados no item 6 desta instrução.
Valor de Constituição da TCE 	
15.	Verifica-se, ainda, que o valor do débito apurado (item 9, retro) é de R$ 118.697,29 (valor original) superior ao limite mínimo de R$ 100.000,00, na forma estabelecida conforme os arts. 6º, inciso I, e 19 da IN/TCU 71/2012, modificada pela IN/TCU 76/2016.
EXAME TÉCNICO			
Da validade das notificações
16.	Preliminarmente, cumpre tecer breves considerações sobre a forma como são realizadas as comunicações processuais no TCU. A esse respeito, destacam-se o art. 179, do Regimento Interno do TCU (Resolução 155, de 4/12/2002) e o art. 4º, inciso III, § 1º, da Resolução TCU 170, de 30 de junho de 2004, in verbis:
Art. 179. A citação, a audiência ou a notificação, bem como a comunicação de diligência, far-se-ão: 
I - mediante ciência da parte, efetivada por servidor designado, por meio eletrônico, fac-símile, telegrama ou qualquer outra forma, desde que fique confirmada inequivocamente a entrega da comunicação ao destinatário; 
II - mediante carta registrada, com aviso de recebimento que comprove a entrega no endereço do destinatário; 
III - por edital publicado no Diário Oficial da União, quando o seu destinatário não for localizado. 
 (...) 
Art. 3º As comunicações serão dirigidas ao responsável, ou ao interessado, ou ao dirigente de órgão ou entidade, ou ao representante legal ou ao procurador constituído nos autos, com poderes expressos no mandato para esse fim, por meio de:
I - correio eletrônico, fac-símile ou telegrama; 
II - servidor designado; III - carta registrada, com aviso de recebimento; 
IV - edital publicado no Diário Oficial da União, quando o seu destinatário não for localizado, nas hipóteses em que seja necessário o exercício de defesa. 
Art. 4º. Consideram-se entregues as comunicações: 
I - efetivadas conforme disposto nos incisos I e II do artigo anterior, mediante confirmação da ciência do destinatário; 
II - realizadas na forma prevista no inciso III do artigo anterior, com o retorno do aviso de recebimento, entregue comprovadamente no endereço do destinatário; 
III - na data de publicação do edital no Diário Oficial da União, quando realizadas na forma prevista no inciso IV do artigo anterior. § 1º O endereço do destinatário deverá ser previamente confirmado mediante consulta aos sistemas disponíveis ao Tribunal ou a outros meios de informação, a qual deverá ser juntada ao respectivo processo. 
 (...) 
17.	 Bem se vê, portanto, que a validade da citação via postal não depende de que o aviso de recebimento seja assinado pelo próprio destinatário da comunicação, o que dispensa, no caso em tela, a entrega do AR em "mãos próprias". A exigência da norma é no sentido de o Tribunal verificar se a correspondência foi entregue no endereço correto, residindo aqui a necessidade de certeza inequívoca. 
18.	 Não é outra a orientação da jurisprudência do TCU, conforme se verifica dos julgados a seguir transcritos:
São válidas as comunicações processuais entregues, mediante carta registrada, no endereço correto do responsável, não havendo necessidade de que o recebimento seja feito por ele próprio (Acórdão 3648/2013-TCU-Segunda Câmara, Relator Ministro JOSÉ JORGE) ; É prescindível a entrega pessoal das comunicações pelo TCU, razão pela qual não há necessidade de que o aviso de recebimento seja assinado pelo próprio destinatário. Entregando-se a correspondência no endereço correto do destinatário, presume-se o recebimento da citação (Acórdão 1019/2008-TCU-Plenário, Relator Ministro BENJAMIN ZYMLER) ; As comunicações do TCU, inclusive as citações, deverão ser realizadas mediante Aviso de Recebimento - AR, via Empresa Brasileira de Correios e Telégrafos, bastando para sua validade que se demonstre que a correspondência foi entregue no endereço correto. (Acórdão 1526/2007-TCU-Plenário, Relator Ministro AROLDO CEDRAZ) .
19.	 A validade do critério de comunicação processual do TCU foi referendada pelo Supremo Tribunal Federal, nos termos do julgamento do MS-AgR 25.816/DF, por meio do qual se afirmou a desnecessidade da ciência pessoal do interessado, entendendo-se suficiente a comprovação da entrega do "AR" no endereço do destinatário:
Ementa: agravo regimental. Mandado de segurança. Desnecessidade de intimação pessoal das decisões do tribunal de contas da união. art. 179 do regimento interno do TCU. Intimação do ato impugnado por carta registrada, iniciado o prazo do art. 18 da lei nº 1.533/51 da data constante do aviso de recebimento. Decadência reconhecida. Agravo improvido. O envio de carta registrada com aviso de recebimento está expressamente enumerado entre os meios de comunicação de que dispõe o Tribunal de Contas da União para proceder às suas intimações. O inciso II do art. 179 do Regimento Interno do TCU é claro ao exigir apenas a comprovação da entrega no endereço do destinatário, bastando o aviso de recebimento simples.
20.	No caso vertente, a citação do responsável se deu em endereço provenientes de pesquisas de endereços realizadas pelo TCU, constantes nos sistemas CPF e CNPJ da Receita Federal. A entrega do ofício citatório ficou comprovada, conforme consolidado na peça 13 que trata do "Despacho de Conclusão das Comunicações Processuais" (item 12 desta instrução) , configurando, assim, a revelia do responsável. 
20.1.	 No entanto, nos processos do TCU, a revelia não leva à presunção de que seriam verdadeiras todas as imputações levantadas contra os responsáveis, diferentemente do que ocorre no processo civil, em que a revelia do réu opera a presunção da verdade dos fatos narrados pelo autor. Dessa forma, a avaliação da responsabilidade do agente não pode prescindir da prova existente no processo ou para ele carreada.
21. 	Ao não apresentar sua defesa, o responsável deixou de produzir prova da regular aplicação dos recursos sob sua responsabilidade, em afronta às normas que impõem aos gestores públicos e privados, extensivo aos entes públicos e pessoas jurídicas, a obrigação legal de, sempre que demandados pelos órgãos de controle, apresentarem os documentos que demonstrem a correta utilização das verbas públicas, a exemplo do contido no art. 93 do Decreto-Lei 200/1967: "Quem quer que utilize dinheiros públicos terá de justificar seu bom e regular emprego na conformidade das leis, regulamentos e normas emanadas das autoridades administrativas competentes." 
22.	Mesmo as alegações de defesa não sendo apresentadas, considerando o princípio da verdade real que rege esta Corte, procurou-se buscar, em manifestações do responsável na fase interna desta Tomada de Contas Especial, se havia algum argumento que pudesse ser aproveitado a seu favor. Nesse sentido, verifica-se que foi dada oportunidade de defesa ao agente responsabilizado, em obediência aos princípios constitucionais que asseguram o direito ao contraditório e à ampla defesa (art. 5º, inciso LV, da Constituição Federal) , conforme detalhado no item 6 desta instrução. 	Entretanto, o responsável não apresentou justificativas para elidir a irregularidade conforme registrado no item 10 do relatório do tomador de contas (peça 3, p. 12) e não recolheu o montante devido aos cofres do Tesouro Nacional, razão pela qual sua responsabilidade foi mantida.
Deve-se registrar que cabe ao convenente comprovar a correta execução física e financeira de todos os itens previstos no plano de trabalho o que não se verificou em relação ao Contrato de Repasse 0311.277-18/2009. Também era exigível do responsável comprovar por meio de documentos a efetiva execução física e financeira de todos os itens previstos no plano de trabalho. No entanto, a Caixa registrou que a prestação de contas da primeira parcela desbloqueada não foi apresentada (item 2, retro) o que a impossibilitou aferir o nexo entre a execução física e a execução financeira do objeto contratado. 
24.	Segundo o tomador de contas, com base no Parecer Consubstanciado - TCE e seu Anexo II e no Relatório de Acompanhamento de Engenharia - RAE de 30/4/2011, a execução do objeto alcançou 42,24% da obra. De acordo com a última vistoria realizada, foi executada apenas parte da pavimentação da área referente ao Parque do Povo, sem alcance de funcionalidade. Assim, conforme explicitado no parecer o objeto não cumpriu os objetivos previstos no plano de trabalho e nem promoveu o benefício ao público a que se destinava (peça 3, p. 11, item 3) .
25.	Vale mencionar que o concedente não emitiu qualquer parecer financeiro sobre o ajuste em tela. Aliás, a prestação de contas da primeira parcela desbloqueada não foi encaminhada à Caixa (item 2, retro) . A Caixa registrou apenas na conciliação bancária o ingresso dos recursos na conta do contrato, bem como as autorizações de saques dos recursos desbloqueados (peça 3, p. 3) . É bom lembrar que a Caixa, conforme Ofício 169/2018/GEGOP, de 20/2/2018 (peça 3, p. 16-17) , somente emite parecer financeiro sobre a análise da prestação de contas, obviamente quando apresentada (o que não é o caso) e quando contribua para caracterização do dano e da responsabilidade (peça 3, p. 17) .    
26.	Assim, o tomador de contas definiu que o débito compreende o valor total desbloqueado de R$ 118.066,16  (item 7, retro) . De fato, verifica-se no último RAE, datado de 30/4/2011 (peça 2, p. 73-78) que partes significantes do empreendimento não evoluíram, como por exemplo a construção do palco, a rede elétrica e os serviços complementares. Somente os serviços preliminares e a placa de obra foram executados próximo de 100% e a pavimentação pouco passou de 70%. Portanto, a parcela de 40,72% de execução financeira global não garantiu a funcionalidade, pelo menos, parcial do objeto contratado (item 4, retro) .
27.	O Sr. Magno Demys de Oliveira Borges (CPF XXX.615.914-XX) , prefeito Municipal de Lagoa/PB nas gestões 2009-2012 e 2013-2016 foi o signatário do contrato e em sua gestão houve a liberação dos recursos para execução da obra. Como o mencionado gestor se manteve no poder durante dois mandatos consecutivos, abrangendo toda a vigência do contrato. Coube a ele executar e concluir o objeto dotando-o de funcionalidade a fim de promover o benefício social proposto, além de prestar contas dos recursos recebidos visto que a vigência do contrato se encerrou definitivamente em 30/7/2015. No entanto, a obra foi paralisada sem a conclusão do objeto em sua gestão (peça 3, p. 12) .
28.	Dessa forma, de acordo com as análises empreendidas nesta fase instrutória, em razão de sua revelia, o responsável não foi capaz de comprovar a boa e regular aplicação dos recursos federais desbloqueados pela Caixa da ordem de R$ 118.066,16, em face da omissão no dever de prestar contas da primeira parcela transferida no âmbito do Contrato de Repasse 0311.277-18/2009, cujo prazo encerrou-se definitivamente em 30/7/2015. Enfim, o responsável omitiu-se no dever de prestar contas dos valores recebidos por meio do Contrato de Repasse 0311.277-18/2009, quando estava obrigado a apresentar a prestação de contas até 30/7/2015.
29.	Também foi constada a ausência de funcionalidade do objeto sem aproveitamento útil da parcela executada, por motivo de inexecução parcial do Contrato de Repasse 0311.277-18/2009, no percentual físico de 42,24% do total previsto para o contrato que, segundo a Caixa, sem aproveitamento da parcela executada, não gerando, portanto, o benefício social esperado no plano de trabalho aprovado. 
30.	Por fim, o responsável deixou de apresentar razões de justificativas pelo não cumprimento do prazo para apresentação de prestação de contas pelo gestor dos recursos oriundos do Contrato de Repasse 0311.277-18/2009, celebrado com o Ministério do Turismo - Mtur, visando a construção do Parque do Povo na sede do Município de Lagoa/BA, cujo prazo encerrou-se definitivamente em 30/7/2015. Portanto, as contas do responsável não se encontram em condições de serem aprovadas.
Prescrição da Pretensão Punitiva 
31.	Vale ressaltar que a pretensão punitiva do TCU, conforme Acórdão 1441/2016-TCU-Plenário, que uniformizou a jurisprudência acerca dessa questão, subordina-se ao prazo geral de prescrição indicado no art. 205 do Código Civil, que é de 10 anos, contado da data de ocorrência da irregularidade sancionada, nos termos do art. 189 do Código Civil, sendo este prazo interrompido pelo ato que ordenar a citação, a audiência ou a oitiva do responsável. No caso em exame, não ocorreu a prescrição, uma vez que as irregularidades sancionadas se deram em 22/11/2011, data do desbloqueio dos recursos (item 2, retro) e em 30/7/2015, data final para prestar contas (item 3, retro) . Nos casos de não comprovação da regular aplicação dos recursos repassados mediante convênios ou instrumentos similares, a data limite para entrega da prestação de contas final ou a da efetiva entrega antecipada assinala o marco inicial da contagem do prazo decenal de prescrição da pretensão punitiva do TCU (c.f. Acórdão 3479/2018-TCU-Segunda Câmara, Relatora: Ministra Ana Arraes) .
32.	Em se tratando de processo em que a parte interessada não se manifestou acerca das irregularidades imputadas, não há elementos para que se possa efetivamente aferir e reconhecer a ocorrência de boa-fé na conduta dos responsáveis, podendo este Tribunal, desde logo, proferir o julgamento de mérito pela irregularidade das contas, conforme os termos dos §§ 2º e 6º do art. 202 do Regimento Interno do TCU (Acórdão 2064/2011-TCU-Primeira Câmara (relator: Ubiratan Aguiar) , 6.182/2011-TCU-1ª Câmara (relator: Weber de Oliveira) , 4.072/2010-TCU-1ª Câmara (Relator: Valmir Campelo) , 1.189/2009-TCU-1ª Câmara (Relator: Marcos Bemquerer) , 731/2008-TCU-Plenário (Relator: Aroldo Cedraz) . 
Cumulatividade de multas 
33.	Quanto à possibilidade de aplicação cumulativa das multas dos arts. 57 e 58, inciso I, da Lei 8.443/1992, ainda que seja adequada a realização de citação e audiência do responsável, por força do disposto no art. 209, §4º, do Regimento Interno do TCU, o Tribunal reconhece que existe relação de subordinação entre as condutas de "não comprovação da aplicação dos recursos" e de "omissão na prestação de contas", sendo a primeira consequência da segunda, o que enseja, na verificação das duas irregularidades, a aplicação da multa do art. 57, com o afastamento da multa do art. 58, inciso I, em atenção ao princípio da absorção (Acórdão 9579/2015-TCU-Segunda Câmara, Relator Ministro Vital do Rêgo; Acórdão 2469/2019-TCU-Primeira Câmara, Relator Ministro Augusto Sherman) .
34.	De fato, conforme leciona Cezar Bitencourt (Tratado de Direito Penal: parte geral - 8ª Edição - São Paulo: Saraiva, 2003. Pg. 565) , na absorção, " (...) a pena do delito mais grave absorve a pena do delito menos grave, que deve ser desprezada". No caso concreto, a "omissão no dever de prestar contas", embora seja uma irregularidade autônoma, funciona como fase ou meio para a consecução da "não comprovação da aplicação dos recursos", havendo clara relação de interdependência entre essas condutas. Dessa forma, recaindo as duas ocorrências num mesmo gestor, deve prevalecer a pena do delito mais grave, qual seja, a multa do art. 57, da Lei 8.443/1992.
35.	Com efeito, em caso análogo foi proferido o Acórdão 2469/2019-TCU-Primeira Câmara, conduzido pelo Voto do Relator Ministro Substituto Augusto Sherman, cabendo reproduzir o seguinte trecho referente à cumulatividade de multas:
Quanto à aplicação da multa do art. 58 da Lei Orgânica, embora a unidade técnica tenha agido adequadamente ao promover também a audiência do responsável, nos termos do art. 209, §4º, do RI/TCU, e a despeito de entender que estamos diante de irregularidades distintas e independentes, entendo que, diante do não saneamento da omissão no dever de prestar contas, a multa lastreada no art. 57 da Lei 8.443/1992 absorve aquela do art. 58, devendo-se prevalecer tão somente a primeira.
36.	Destarte, o responsável deve ser considerado revel, nos termos do art. 12, §3º, da Lei 8.443/1992, ter as contas julgadas irregulares, condenando-o ao débito apurado e sujeitando-se à multa prevista no art. 57 da Lei 8.443/1992.
CONCLUSÃO
37.	Em face da análise promovida na seção "Exame Técnico", verifica-se que o responsável não logrou comprovar a boa e regular aplicação dos recursos. E, instado a se manifestar, optou pelo silêncio, configurando a revelia, nos termos do § 3º, do art. 12, da Lei 8.443/1992. 
 38.	Vale ressaltar que a jurisprudência pacífica nesta Corte é no sentido da imprescritibilidade das ações de ressarcimento ao erário (Súmula TCU 282) . Dessa forma, identificado o dano ao erário, deve-se instaurar e julgar o processo de tomada de contas especial para responsabilizar seus agentes causadores, respeitando o direito ao contraditório e à ampla defesa, independentemente de quando ocorreram os atos impugnados.
39.	Verifica-se também que não houve a prescrição da pretensão punitiva, conforme análise já realizada (item 31, retro) .
40.	Tendo em vista que não constam dos autos elementos que permitam reconhecer a boa-fé dos responsáveis, sugere-se que as suas contas sejam julgadas irregulares, nos termos do art. 202, § 6º, do Regimento Interno do TCU, com a imputação do débito atualizado monetariamente e acrescido de juros de mora, nos termos do art. 202, §1º do Regimento Interno do TCU, descontado o valor eventualmente recolhido, com a aplicação da multa prevista no art. 57 da Lei 8.443/1992 (item 38, retro) .
PROPOSTA DE ENCAMINHAMENTO
41.	Considerar revel o Sr. Magno Demys de Oliveira Borges (CPF XXX.615.914-XX) , prefeito do Município de Lagoa/PB nas gestões 2009 a 2012 e 2013 a 2016, para todos os efeitos, dando-se prosseguimento ao processo, com fulcro no art. 12, § 3º, da Lei 8.443/1992. 
42.	Julgar irregulares, nos termos dos arts. 1º, inciso I, 16, inciso III, alíneas "a" e "c", da Lei 8.443/1992, c/c os arts. 19 e 23, inciso III, da mesma Lei, as contas do Sr. Magno Demys de Oliveira Borges (CPF XXX.615.914-XX) , condenando-o ao pagamento da importância a seguir especificada, atualizada monetariamente e acrescida dos juros de mora, calculado a partir da data discriminada até a data da efetiva quitação do débito, fixando-lhe o prazo de quinze dias, para que comprove, perante o Tribunal, o recolhimento das referida quantia aos cofres do Tesouro Nacional, nos termos do art. 23, inciso III, alínea "a", da citada lei, c/c o art. 214, inciso III, alínea "a", do Regimento Interno do TCU.
	Débito:
	Data da ocorrência
	Valor original (R$) 

	22/11/2011
	118.066,16

43.	Aplicar, ao Sr. Magno Demys de Oliveira Borges (CPF XXX.615.914-XX) , a multa prevista no art. 57 da Lei 8.443/1992, c/c o art. 267 do Regimento Interno do TCU, fixando-lhe o prazo de quinze dias, a contar da notificação, para que comprove, perante o Tribunal (art. 214, III, alínea "a", do Regimento Interno do TCU) , o recolhimento da dívida aos cofres do Tesouro Nacional, atualizada monetariamente desde a data do acórdão que vier a ser proferido por este Tribunal até a do efetivo recolhimento, se pagas após o vencimento, na forma da legislação em vigor. 
44.	Autorizar, desde logo, a cobrança judicial das dívidas, caso não atendida a notificação, na forma do disposto no art. 28, inciso II, da Lei 8.443/1992.
45.	Autorizar também, desde logo, se requerido, com fundamento no art. 28, inciso I, da Lei 8.443, de 1992, c/c o art. 217, §§ 1º e 2º do Regimento Interno do TCU, o parcelamento da dívida em até 36 parcelas, incidindo, sobre cada parcela, corrigida monetariamente, os correspondentes acréscimos legais, fixando-lhes o prazo de quinze dias, a contar do recebimento da notificação, para comprovar, perante o Tribunal, o recolhimento da primeira parcela, e de trinta dias, a contar da parcela anterior, para comprovar o recolhimento das demais parcelas, devendo incidir, sobre cada valor mensal, atualizado monetariamente, os juros de mora devidos, no caso do débito, na forma prevista na legislação em vigor, alertando o responsável de que a falta de comprovação do recolhimento de qualquer parcela importará o vencimento antecipado do saldo devedor, nos termos do § 2º do art. 217 do Regimento Interno deste Tribunal.
46.	Enviar cópia do Acórdão a ser prolatado, bem como do Relatório e do Voto que o fundamentarem à Procuradoria da República no Estado da Paraíba/PB, nos termos do §3º do art. 16 da Lei 8.443/1992, c/c o § 7º do art. 209 do Regimento Interno do TCU, para adoção das medidas cabíveis; e
47.	Enviar cópia do Acórdão que vier a ser proferido à Caixa Econômica Federal e ao responsável, para ciência, informando que a presente deliberação, acompanhada do Relatório e do Voto que a fundamenta, está disponível para a consulta no endereço www.tcu.gov.br/acordaos, além de esclarecer que, caso requerido, o TCU poderá fornecer sem custos as correspondentes cópias, de forma impressa.

Paulo Ítalo de Oliveira Vilar (14.233/OAB-PB).

Subprocurador-Geral Paulo Soares Bugarin.

TOMADA DE CONTAS ESPECIAL. CONTRATO DE REPASSE. CONSTRUÇÃO DE PARQUE. OMISSÃO NO DEVER DE PRESTAR CONTAS E EXECUÇÃO PARCIAL DO OBJETO SEM FUNCIONALIDADE E APROVEITAMENTO SOCIAL DA PARTE EXECUTADA. CITAÇÃO. REVELIA. IRREGULARIDADE. DÉBITO E MULTA. CIÊNCIA.

TOMADA DE CONTAS ESPECIAL (TCE)

Secretaria de Controle Externo de Tomada de Contas Especial (SecexTCE).

Trata-se de tomada de contas especial instaurada pela Caixa Econômica Federal contra Magno Demys de Oliveira Borges, prefeito do Município de Lagoa/PB durante as gestões de 2009 a 2012 e 2013 a 2016, em razão de inexecução do Contrato de Repasse 0311.277-18/2009 MTur/Caixa, de 30/12/2009 (peça 2, págs. 25/36) , celebrado com o Ministério do Turismo (MTur) , cujo objeto é a construção de empreendimento denominado "Parque do Povo", na sede do município.
O Contrato de Repasse 0311.277-18/2009 previu o montante de R$ 298.500,00 para custeio da obra, dos quais R$ 292.500,00 seriam repassados pelo Ministério do Turismo e R$ 6.000,00 assumidos como contrapartida municipal. No entanto, os recursos federais efetivamente liberados foram R$ 118.066,16, em 22/11/2011.
O ajuste teve vigência no período de 30/12/2009 a 30/6/2015, já consideradas as prorrogações, com prazo de prestação de contas previsto para 30 dias contados do término da vigência do contrato (peça 2, p. 33) .
Diante da não-apresentação da prestação de contas pelo responsável e da execução parcial da obra sem aproveitamento útil, foram as contas do ex-gestor público certificadas irregulares pelo controle interno, das quais tomou ciência a autoridade ministerial.
Perante este Tribunal, Magno Demys de Oliveira Borges foi regularmente instado a apresentar defesa ou a recolher o débito em alcance, tendo-lhe sido deferida prorrogação de prazo para exercício do contraditório. Entretanto, o responsável quedou-se inerte, arcando com ônus da revelia, nos termos do artigo 12, § 3º, da Lei 8.443/1992.
A Secretaria de Controle Externo e o Ministério Público junto ao TCU, com base em análise da prova produzida nos autos, propõe considerar o responsável revel, julgar irregulares as contas, condená-lo ao pagamento de débito e ao recolhimento de multa, autorizar a cobrança judicial da dívida, caso não atendida a notificação, deferir antecipadamente o pagamento antecipado da dívida e encaminhar cópia da deliberação ao Ministério Público Federal para ajuizamento das ações que entender cabíveis.
Feita essa introdução, decido.
Perfilho a essência dos pareceres precedentes.
Conforme restou demonstrado no relatório do tomador de contas, Magno Demys de Oliveira Borges, na condição de prefeito de Lagoa/PB, foi subscritor do contrato de repasse e gestor dos recursos federais descentralizados ao ente subnacional, assumindo a obrigação de executar o objeto do ajuste, dar-lhe proveito social, e apresentar a respectiva prestação de contas.
Todavia, o responsável manteve-se omisso em adimplir o mister constitucional de prestação de contas dos recursos federais recebidos e, de acordo os relatórios de acompanhamento da Caixa, executou apenas 42,24% do cronograma físico previsto, sem qualquer funcionalidade e benefício social aos munícipes, à revelia do disposto nos artigos 93 do Decreto-lei 200/67, 66 do Decreto 93.872/1996, 63, § 1º, inciso I, da Portaria Interministerial MPDG/MF/CGU 127/2008 , 5º da Lei 11.578/2007, e cláusula terceira, item 3.2, letra "e", do Contrato de Repasse 0311.277-18/2009.
Nessas condições, a condenação do responsável deve ser pelo montante integral dos recursos federais transferidos à municipalidade em 22/11/2011, no valor de R$ 118.066,16, que, atualizado monetariamente até 18/11/2019, alcança a cifra de R$ 183.392,17.
 Desde logo, uma vez não comprovada a boa-fé, considero Magno Demys de Oliveira Borges revel, julgo as contas irregulares, condeno-o ao ressarcimento de dano, aplico-lhe sanção pecuniária individual, autorizo a cobrança judicial da dívida, caso não atendida a notificação, e remeto cópia da deliberação ao Ministério Público Federal para ajuizamento das ações que entender cabíveis.
Deixo de autorizar o parcelamento antecipado do pagamento da dívida, devendo o responsável requerê-lo em vista de justificada impossibilidade de quitar o débito no termo fixado por lei.
Ante o exposto, voto por que o Tribunal acolha a minuta de acórdão que ora submeto à deliberação do colegiado.
TCU, Sala das Sessões Ministro Luciano Brandão Alves de Souza, em 15 de setembro de 2020.
WALTON ALENCAR RODRIGUES 
Relator